【裁判字號】    95,上訴,2897
【裁判日期】    951012
【裁判案由】    違反著作權法
【裁判全文】
臺灣高等法院刑事判決                95年度上訴字第2897號
    上  訴  人  臺灣臺北地方法院檢察署檢察官
    被      告  米笛科技股份有限公司
    被      告
    兼上代表人  甲○○原名徐秋香
    被      告  丁○○
    前列三人
    共同選任
    辯 護 人  吳志勇律師
              呂月瑛律師
              鍾秀瑋律師
上列上訴人因被告違反著作權法案件，不服臺灣臺北地方法院94
年度訴字第1703號，中華民國95年5月25日第一審判決（ 起訴案
號：臺灣臺北地方法院檢察署94年度偵字第239、11538號），提
起上訴，本院判決如下：
    主  文
上訴駁回。
    理  由
一、公訴意旨略以： 被告丁○○係設於臺北縣新店市○○路○段
    188號8樓米笛科技股份有限公司（下稱米笛公司）之採購人
    員，負責該公司伴唱機歌曲之取得授權事宜，為該公司業務
    之實際負責人，甲○○則為該公司之名義負責人。被告林建
    明（由原審另行判決）則係設於臺北市○○街○段108號建凱
    電器有限公司（下稱建凱公司）之負責人。丁○○、甲○○
    及林建明3人明知「扮戲」、「心悶」 等如附件所示曲目之
    詞曲著作權，分別屬於豪記影視唱片有限公司（設於臺南市
    ○區○○路377巷17號，下稱豪記公司） 及丙○○○○○○
    （設於臺中市○區○○路182之4號，下稱雅鸝出版社）合法
    取得著作財產權之著作物，非經各該公司之同意或授權，不
    得擅自重製，詎丁○○與甲○○竟共同意圖銷售，基於侵害
    著作權之犯意，於民國93年間某期間，未經豪記公司及雅鸝
    出版社之同意，擅自重製如附件所示之詞曲著作於米笛公司
    所有之「米笛電腦伴唱機（型號為MD V-2000）」內， 並以
    每臺新臺幣（下同）2萬3千元之價格，販售予林建明，林建
    明取得上揭伴唱機後，即公開陳列於其所經營之建凱公司店
    面內，並販售予不特定人以牟利。嗣於93年12月9日下午3時
    許，豪記公司及雅鸝出版社之人員會同警方前往建凱公司上
    揭店面搜索，當場在伴唱機內查獲如附件所示、告訴人享有
    著作財產權之著作物，並扣得前述伴唱機1臺， 因認丁○○
    與甲○○涉有著作權法第91條第2項 之意圖銷售而擅自重製
    他人著作物罪嫌。而丁○○、甲○○因執行業務而違反上開
    法條，則被告米笛公司即應依著作權法第101條第1項之規定
    ，科以同法第91條第2項之罰金刑。
二、按犯罪事實應依證據認定之，無證據不得認定犯罪事實；又
    不能證明被告犯罪者，應諭知無罪之判決， 刑事訴訟法第1
    54條第2項、第301條第1項分別定有明文。再按， 刑事訴訟
    法上所謂認定犯罪事實之證據，係指足以認定被告確有犯罪
    行為之積極證據而言，如未能發現相當證據或證據不足以證
    明，自不能以推測或擬制之方法，以為裁判基礎。而刑事訴
    訟上證明之資料，無論其為直接或間接證據，均須達到通常
    一般之人均不致有所懷疑，而得確信其為真實之程度，始得
    據為有罪之認定，若關於被告是否犯罪之證明未能達此程度
    ，而有合理懷疑之存在，致使無從形成有罪之確信，根據「
    罪證有疑，利於被告」之證據法則，即不得遽為不利被告之
    認定，復有最高法院29年上字第3105號、76年台上字第4986
    號判例可資參照。
三、本件公訴意旨認定被告等涉有前述罪嫌，係以告訴人之指訴
    、告訴代理人吳志偉、乙○○之陳述、扣案伴唱機及歌本、
    專屬授權暨特別委任證明書、著作財產權讓與證明書、使用
    同意書、扣案伴唱機點歌畫面列印資料及米笛公司網頁資料
    等，為其主要論據。訊據被告等均堅詞否認有上開犯行，並
    均辯稱：扣案之電腦伴唱機固為米笛公司生產製造之機器，
    但該伴唱機原本並未灌錄告訴人指訴之歌曲，因該伴唱機係
    使用可自由儲存、變更資料之硬碟，任何接觸該伴唱機之人
    ，均可隨意錄製、增刪歌曲；且扣案歌本係藍色封皮，歌頁
    均未標上米笛公司標誌，此與米笛公司原廠產製之歌本，係
    紅色封皮，歌頁標有米笛公司標誌不同，可見扣案之歌本並
    非米笛公司出售之原廠正品。況乙○○證稱當日搜索時，有
    發現兩台米笛公司製造之伴唱機， 其中1台有侵害附件所示
    之告訴人歌曲，另1台則無侵害之情事。 故扣案伴唱機若為
    被告所重製， 另1台米笛公司生產之伴唱機怎無侵權之情事
    ？且被告甲○○僅為米笛公司之掛名負責人，未參與米笛公
    司伴唱機之製作、生產、銷售事宜，不可能有侵害著作權之
    犯意聯絡或行為分擔等語置辯。
四、經查：
  (1)如附件所示之各該歌曲，已由各該詞曲創作者分別將著作財
    產權專屬授權予豪記公司及雅鸝出版社，有豪記公司及雅鸝
    出版社提出之著作財產權讓與證明書、著作物使用同意書、
    專屬授權暨特別委任證明書、內政部著作權執照及唱片封面
    等證明文件各1份在卷可稽（偵查卷第15至30、 第45至51頁
    ，原審卷第168至233、237至241頁），足見豪記公司及雅鸝
    出版社確實享有如附件所示各該歌曲之專屬重製權。
  (2)告訴人公司之代理人乙○○、吳志偉確有於93年12月9日 ，
    陪同員警翁瑋隆、黎俊傑等人至建凱公司搜索， 當時1樓店
    面展示之米笛公司MDV-2000型電腦伴唱機，並未非法重製告
    訴人享有著作權之歌曲， 惟該店店員從四樓倉庫將1台同機
    型之伴唱機丟至防火巷，經取得該台機器， 再配合於1樓小
    房間內扣得之藍色封皮歌本，輸入歌曲編號試播後，發現該
    機器硬碟內灌錄有如附件所示之歌曲等情，業據證人乙○○
    、翁瑋隆、黎俊傑分別於原審審理時證述明確（原審卷第10
    3至105、107至108、138頁）；且有查扣證物一覽表、 搜索
    扣押筆錄、歌本及試播畫面照片共6張、 查獲現場及試播畫
    面照片共11張在卷可稽（偵查卷第58、60、62至67頁，原審
    卷第162至167頁）。再經原審依據扣案之藍色封皮歌本歌曲
    編號，輸入扣案伴唱機點播，旋即出現各該歌曲之旋律、歌
    詞、作詞與作曲者，有當庭勘驗之勘驗筆錄附卷為憑（原審
    卷第146頁），足見警方在林建明經營之建凱公司內， 查扣
    之米笛公司MDV- 2000型電腦伴唱機， 確有非法重製告訴人
    公司如附件所示之歌曲無誤。
  (3)惟查：米笛公司產製之MDV-2000型電腦伴唱機，主機內建兩
    顆抽取式硬碟，使用者可自行將市售伴唱帶之歌曲灌入，並
    可自行編輯曲目乙節，有產品廣告2份存卷可參（偵查卷第1
    44至150頁，原審卷第160頁）。且經原審調取扣案伴唱機，
    並由丁○○提供VCD光碟，當庭勘驗可否將VCD光碟內歌曲錄
    製到伴唱機硬碟後，發現：一、經丁○○提供澎恰恰原版「
    臺灣男人」 VCD，進入米笛系統自錄模式後，點選該VCD 「
    船隻」歌曲，之後選擇複製，出現電腦所附之新編號Ａ0000
    ，複製過程約1分鐘，之後從硬碟內輸入Ａ0000編號， 即出
    現「船隻」歌曲之畫面。二、經由傳輸線連結筆記型電腦及
    扣案機器硬碟，將筆記型電腦內已存在之「船隻」歌曲影音
    檔案，複製到扣案機器硬碟，並且在筆記型電腦內將「船隻
    」歌曲設定編號為10000，從硬碟內輸入編號10000號，即出
    現「船隻」歌曲畫面，該歌曲複製時間約為10秒，亦有原審
    95年5月4日審理筆錄1份在卷可查（原審卷第145頁）。故米
    笛公司生產之上開伴唱機，既具有使用者自行灌錄歌曲，並
    可自訂曲目之功能，上開功能之操作不需具有特殊之專業技
    能，且自行灌錄所需之時間亦非長久，則上開產品出廠或售
    出後，自可能由任何接觸該伴唱機之人，加以灌錄原廠所附
    以外之歌曲。
  (4)又證人林建明於原審審理時證述：扣案機器是向中盤商陳震
    鵬進貨的，由店內員工莊明泉負責接洽。而莊明泉亦於原審
    審理時為相同證述（原審卷第139至140頁）。經原審傳訊陳
    震鵬到庭後，其證稱：林建明的員工跟我調貨，我直接跟米
    笛公司買。不記得有無索取米笛公司之發票或收據，我不是
    米笛公司之經銷商或代理商等語（原審卷第106、146頁）。
    是陳震鵬既非米笛公司之經銷商或代理商，且扣案伴唱機之
    價格不低，陳震鵬竟無法提出購買之發票或收據，再參酌陳
    震鵬於原審審理之94年度易字第564號另案， 亦因持有侵害
    著作財產權之伴唱機光碟，經原審判處有期徒刑6月， 有該
    判決1份在卷可參，則陳震鵬取得扣案伴唱機之來源方式 ，
    是否正當？陳震鵬或其前手有無自行灌錄如附件所示之歌曲
    ？即值懷疑。是該伴唱機既可由使用者自行灌錄、編輯歌曲
    至硬碟內，且該伴唱機自米笛公司出廠後，至少有陳震鵬、
    建凱公司之員工接觸過上開機器，上開人士均有可能將附件
    所示之歌曲灌入伴唱機內，自無法僅以上開機器係由米笛公
    司產製，即認伴唱機內之違法歌曲係由米笛公司人員所灌錄
    。
  (5)再者，員警在建凱公司一樓扣得之歌本，係藍色封皮之歌本
    ，已如前述，而上開歌本之封面，僅記載「多媒體電腦伴唱
    機」，歌頁內亦未標明「米笛公司」等字樣；而米笛公司對
    外販售之歌本，則為紅色之封皮，封皮載明「米笛數位影音
    光碟系統」等字，歌頁內亦標明「米笛DVD點播系統」， 有
    扣案歌本及米笛公司提供之歌本共2本在卷可資佐證， 並有
    封面及歌頁影本在卷供參（原審卷第66至70頁）。復參酌扣
    案伴唱機與歌本分別在建凱公司4樓倉庫與1樓小房間內查獲
    ，可見扣案歌本並非原裝之歌本，故未與伴唱機一同裝箱放
    置，則扣案印製有非法重製歌曲之歌本，是否由米笛公司所
    產銷，亦有疑問。至起訴書雖記載林建明供稱扣案伴唱機係
    米笛公司經銷商交予伊販售，米笛公司人員曾向伊表示當天
    有另一家店被查獲，因該家公司販售情形較好，故出面協調
    和解，但伊公司僅為試用品，故不願處理等語，而認被告丁○○、甲○○明知其等出品之伴唱機有侵權事實。惟查：林
    建明於偵查中係稱：「（問：廠商如何聯絡？）是一位性陳
    的先生拿來寄賣的。」、「中盤商批給我的... 」，並提供
    陳震鵬之名片附卷（見偵查卷第74、81、96頁），從未提及
    「米笛公司經銷商」等字；且經原審向林建明確認購買扣案
    伴唱機之洽商人員為何，偵查中表示米笛公司的人不出面和
    解，真意為何？其稱：是陳震鵬跟莊明泉接洽，沒有其他米
    笛公司人員。我所謂米笛公司不願幫忙和解，米笛公司是指
    陳震鵬等語明確（原審卷第145至146頁）。可知林建明於偵
    查中，顯因扣案米笛牌伴唱機係向陳震鵬所購買，方誤指陳
    震鵬為米笛公司人員，尚無法以林建明偵查中未臻精確之供
    述，遽為不利於被告之認定。
  (6)綜上所述，米笛公司產製之MDV-2000型電腦伴唱機，既可由
    使用者自行灌錄、編輯原廠所附以外之歌曲，而扣案灌錄有
    非法重製歌曲之伴唱機，係林建明向陳震鵬所購得，陳震鵬
    並非米笛公司之經銷或代理商，亦無法提出購買上述機器之
    單據，則扣案機器之來源是否正當？共經過幾手轉讓？出廠
    後於轉讓過程中是否遭他人違法重製歌曲？即容質疑。又扣
    案搭配該伴唱機使用之歌本，復與米笛公司原廠出具之歌本
    不同，自無法認定上開伴唱機於出廠時，即灌錄有如附件所
    示之歌曲，並搭配扣案歌本使用。至檢察官所舉之前述證據
    ，僅能證明扣案之米笛牌MDV-2000型電腦伴唱機，灌錄有如
    附件所示之歌曲，但無法證明該重製行為係由被告或被告指
    示之人所為。此外，又查無其他積極證據，足以證明丁○○
    與甲○○有非法重製告訴人歌曲著作權之犯意聯絡或行為分
    擔，並使本院達到確信，故依前開法律規定及判例意旨，自
    應為丁○○、甲○○與其等代表之公司均為無罪之諭知。
五、原審因認本件罪證不足，而為被告等無罪之諭知，核無違誤
    ，公訴人上訴意旨仍執前詞，指摘原判決不當，請求撤銷改
    判，洵無理由，上訴應予駁回。
據上論斷，應依刑事訴訟法第368條，判決如主文。
本案經檢察官周誠南到庭執行職務。
中    華    民    國     95     年     10   月   12   日
                  刑事第４庭  審判長法  官  蔡秀雄
                                    法  官  黃金富
                                    法  官  周煙平
以上正本證明與原本無異。
不得上訴。
                                    書記官  蕭麗珍
中    華    民    國    95    年    12    月    16    日


司法院資訊處製作；財團法人民間司法改革基金會備份。
